ACORDAO-COMPLETO-2511507

ACÓRDÃO 1887/2022 ATA 12/2022 - SEGUNDA CÂMARA

VISTOS, relatados e discutidos estes autos que tratam de tomada de contas especial instaurada pela Financiadora de Estudos e Projetos em desfavor de Fundação José Américo - FJA, Eugênio Paccelli Trigueiro Pereira, na condição de Diretor Executivo da entidade no período de 14/04/2011 a 26/10/2012, Boanerges Félix da Silva, na condição de Diretor Executivo da entidade no período de 05/12/2012 a 13/06/2015, Roberto Maia Cavalcanti, na condição de Diretor Adjunto da entidade, Sérgio Roberto Martins de Carvalho Santiago, na condição de Ordenador de Despesas, e Kênia Samara Farias Quirino, na condição de Coordenadora do Projeto, em razão da ausência de comprovação da boa e regular aplicação dos recursos do Convênio 01.11.0118.00;
ACORDAM os Ministros do Tribunal de Contas da União, reunidos em sessão da 2ª Câmara, ante as razões expostas pelo relator, em:
9.1. excluir Eugênio Paccelli Trigueiro Pereira da presente relação processual;
9.2. considerar revéis os responsáveis Fundação José Américo - FJA, Boanerges Félix da Silva, Roberto Maia Cavalcanti, Sérgio Roberto Martins de Carvalho Santiago e Kênia Samara Farias Quirino, para todos os efeitos, dando-se prosseguimento ao processo, com fulcro no art. 12, § 3º, da Lei 8.443/1992; 
9.3. julgar irregulares, nos termos dos arts. 1º, inciso I, 16, inciso III, alíneas "b" e "c", da Lei 8.443/1992, c/c os arts. 19 e 23, inciso III, da mesma Lei, as contas dos responsáveis Fundação José Américo - FJA, Boanerges Félix da Silva, Roberto Maia Cavalcanti, Sérgio Roberto Martins de Carvalho Santiago e Kênia Samara Farias Quirino, condenando-os ao pagamento das importâncias a seguir especificadas, atualizadas monetariamente e acrescidas dos juros de mora, calculadas a partir das datas discriminadas até a data da efetiva quitação do débito, fixando-lhes o prazo de quinze dias, para que comprovem, perante o Tribunal, o recolhimento das referidas quantias aos cofres do Tesouro Nacional, nos termos do art. 23, inciso III, alínea "a", da citada lei, c/c o art. 214, inciso III, alínea "a", do Regimento Interno do TCU:
	DATA DA OCORRÊNCIA
	VALOR ORIGINAL DOS DÉBITOS
 (R$) 

	28/7/2011
	408.668,38 

9.4. aplicar aos responsáveis Fundação José Américo - FJA, Boanerges Félix da Silva, Roberto Maia Cavalcanti, Sérgio Roberto Martins de Carvalho Santiago e Kênia Samara Farias Quirino, individualmente, a multa no valor de R$ 50.000,00 (cinquenta mil reais) , prevista no art. 57 da Lei 8.443/1992 c/c o art. 267 do Regimento Interno do TCU, fixando-lhes o prazo de quinze dias, a contar da notificação, para que comprovem, perante o Tribunal (art. 214, III, alínea "a", do Regimento Interno do TCU) , o recolhimento da dívida aos cofres do Tesouro Nacional, atualizada monetariamente desde a data deste acórdão até a data do efetivo recolhimento, se paga após o vencimento, na forma da legislação em vigor;
9.5. autorizar, desde logo, a cobrança judicial das dívidas, caso não atendidas as notificações, na forma do disposto no art. 28, inciso II, da Lei 8.443/1992;
9.6. autorizar, desde logo, se requerido, com fundamento no art. 26, da Lei 8.443, de 1992, c/c o art. 217, §§ 1º e 2º do Regimento Interno do TCU, o parcelamento da (s) dívida (s) em até 36 parcelas, incidindo, sobre cada parcela, corrigida monetariamente, os correspondentes acréscimos legais, fixando-lhe o prazo de quinze dias, a contar do recebimento da notificação, para comprovar, perante o Tribunal, o recolhimento da primeira parcela, e de trinta dias, a contar da parcela anterior, para comprovar os recolhimentos das demais parcelas, devendo incidir, sobre cada valor mensal, atualizado monetariamente, os juros de mora devidos, no caso do débito, na forma prevista na legislação em vigor, alertando os responsáveis de que a falta de comprovação do recolhimento de qualquer parcela importará o vencimento antecipado do saldo devedor, nos termos do § 2º do art. 217 do Regimento Interno deste Tribunal;
9.7. esclarecer aos responsáveis Boanerges Félix da Silva, Roberto Maia Cavalcanti, Sérgio Roberto Martins de Carvalho Santiago e Kênia Samara Farias Quirino que, caso se demonstre, por via recursal, a correta aplicação dos recursos, mas não se justifique a omissão na prestação de contas, o débito poderá ser afastado, entretanto permanecerá a irregularidade das contas, dando ensejo à aplicação da multa prevista no art. 58, inciso I, da Lei 8.443/1992;
9.8. enviar cópia deste Acórdão à Financiadora de Estudos e Projetos - Finep e aos responsáveis, para ciência, e à Procuradoria da República no Estado da Paraíba, nos termos do § 3º do art. 16 da Lei 8.443/1992, c/c o § 7º do art. 209 do Regimento Interno do TCU, para adoção das medidas cabíveis, informando-lhes que esta deliberação, acompanhada do Relatório e do Voto que a fundamentam, está disponível para consulta no endereço www.tcu.gov.br/acordaos;
9.9. informar à Procuradoria da República no Estado da Paraíba que, nos termos do parágrafo único do art. 62 da Resolução TCU 259/2014, os procuradores e membros do Ministério Público credenciados nesta Corte podem acessar os presentes autos de forma eletrônica e automática, ressalvados apenas os casos de eventuais peças classificadas como sigilosas, as quais requerem solicitação formal.

Tomada de Contas Especial instaurada pela Financiadora de Estudos e Projetos em desfavor de Fundação José Américo - FJA, Eugênio Paccelli Trigueiro Pereira, na condição de Diretor Executivo da entidade no período de 14/04/2011 a 26/10/2012, Boanerges Félix da Silva, na condição de Diretor Executivo da entidade no período de 05/12/2012 a 13/06/2015, Roberto Maia Cavalcanti, na condição de Diretor Adjunto da entidade, Sérgio Roberto Martins de Carvalho Santiago, na condição de Ordenador de Despesas, e Kênia Samara Farias Quirino, na condição de Coordenadora do Projeto, em razão da ausência de comprovação da boa e regular aplicação dos recursos do Convênio 01.11.0118.00.

Segunda Câmara

Financiadora de Estudos e Projetos.

3. Interessados/Responsáveis:
3.1. Responsáveis: Boanerges Félix da Silva (XXX.703.084-XX); Eugênio Paccelli Trigueiro Pereira (XXX.996.854-XX); Fundação José Américo (08.667.750/0001-23); Kenia Samara Farias Quirino (XXX.627.494-XX); Roberto Maia Cavalcanti (XXX.812.684-XX); Sérgio Roberto Martins de Carvalho Santiago (XXX.099.264-XX).

13.1. Ministros presentes: Bruno Dantas (Presidente), Augusto Nardes (Relator) e Antonio Anastasia.
13.2. Ministro-Substituto convocado: Marcos Bemquerer Costa.

ACORDAO-COMPLETO-2547072

Acórdão 291/2023 - Segunda Câmara

AUGUSTO NARDES

Adoto como relatório a instrução transcrita a seguir, lavrada por auditor da Secretaria de Controle Externo de Tomada de Contas Especial (peça 52) , a qual contou com a anuência do corpo diretivo da unidade (peças 53 e 54) e do membro do Ministério Público junto ao TCU, que se manifestou por meio de parecer singelo (peça 55) :
"INTRODUÇÃO
1.	Cuidam os autos de tomada de contas especial instaurada pela Financiadora de Estudos e Projetos em desfavor de Fundação José Américo - FJA (08.667.750/0001-23) , Eugênio Paccelli Trigueiro Pereira (XXX.996.854-XX) , na condição de Diretor Executivo da Fundação José Américo, no período de 14/04/2011 a 26/10/2012, Boanerges Félix da Silva (XXX.703.084-XX) , na condição de Diretor Executivo da Fundação José Américo, no período de 05/12/2012 a 13/06/2015, Roberto Maia Cavalcanti (XXX.812.684-XX) na condição de Diretor Adjunto da Fundação José Américo, Sérgio Roberto Martins de Carvalho Santiago (XXX.099.264-XX) , na condição de Ordenador de Despesas e Kênia Samara Farias Quirino (XXX.627.494-XX) , na condição de Coordenadora do Projeto, em razão da omissão no dever de prestar contas do Convênio 01.11.0118.00 (peça 3, p. 48-63) firmado entre a Financiadora de Estudos e Projetos - Finep e a Fundação José Américo - FJA, tendo como executores o Serviço Nacional de Aprendizagem Industrial, pelo Departamento Regional da Paraíba - SENAI/PB, a União Federal, pelo Ministério da Ciência e Tecnologia, através do Instituto Nacional do Semi-Árido - INSA, a Empresa Brasileira de Pesquisa Agropecuária, através do Centro Nacional de Pesquisa de Algodão - CNPA e o Instituto Federal de Educação, Ciência e Tecnologia da Paraíba - IFPB, e que tinha por objeto a execução do Projeto intitulado 'REDE PARAIBANA DE EXTENSÃO TECNOLÓGICA'.
HISTÓRICO
2.	Em 11/1/2018, com fundamento na IN/TCU 71/2012, alterada pela IN/TCU 76/2016 e DN/TCU 155/2016, o dirigente da Financiadora de Estudos e Projetos - Finep autorizou a instauração da tomada de contas especial (peça 4, p.117-118) .
3.	O Convênio 01.11.0118.00 foi firmado no valor de R$ 2.664.979,08, cuja vigência foi estipulada em 36 meses a partir da assinatura do convênio, cuja publicação no DOU ocorreu em 29/4/2011 (peça 3, p.96) , com prazo para apresentação da prestação de contas em até 60 dias contados do término da vigência. Em 11/3/2014 foi publicada a prorrogação do prazo do convênio para 14/4/2015 e prazo para prestação de contas para 13/6/2015. Os repasses efetivos da União totalizaram R$ 408.668,38 (peça 3, p.140) .
4.	Não houve encaminhamento de prestações de contas parcial e/ou final, apesar de reiteradas solicitações por parte da área de prestação de contas do órgão concedente (peça 4, p.8-85) .
5.	O fundamento para a instauração da Tomada de Contas Especial, conforme consignado na matriz de responsabilização elaborada pelo tomador de contas, foi a constatação da seguinte irregularidade (peça 6, p.35-40) : 
Omissão no dever de prestar contas.
6.	Os responsáveis arrolados na fase interna não apresentaram justificativas para elidir a irregularidade e comunicados da instauração da tomada de contas especial não procederam à devolução dos recursos.
7.	No Relatório do Tomador de Contas TCE 7/2018 (peça 6, p.19-342) , o tomador de contas concluiu que o prejuízo importaria no valor atualizado com juros, em 9/3/2018, de R$ 688.397,33, imputando-se a responsabilidade a Fundação José Américo - FJA (08.667.750/0001-23) , Eugênio Paccelli Trigueiro Pereira (XXX.996.854-XX) , Boanerges Félix da Silva (XXX.703.084-XX) , Roberto Maia Cavalcanti (XXX.812.684-XX) , Sérgio Roberto·Martins de Carvalho Santiago (XXX.099.264-XX) e Kênia Samara Farias Quirino (XXX.627.494-XX) . A responsabilização foi devidamente inscrita no Siafi conforme nota de lançamento de sistema 2018NS000180 (peça 5, p.76) .
8.	Em 21/3/2019, a Controladoria-Geral da União emitiu o Relatório de Auditoria 215/2019 (peça 6, p.48) , em concordância com o relatório do tomador de contas. O certificado de auditoria e o parecer do dirigente do órgão de controle interno concluíram pela irregularidade das presentes contas (peça 6, p.52 e 54) .
9.	Em 5/4/2019, o ministro responsável pela área atestou haver tomado conhecimento das conclusões contidas no relatório e certificado de auditoria, bem como do parecer conclusivo do dirigente do órgão de controle interno, manifestando-se pela irregularidade das contas, e determinou o encaminhamento do processo ao Tribunal de Contas da União (peça 9) .
ANÁLISE DOS PRESSUPOSTOS DE PROCEDIBILIDADE DA IN/TCU 71/2012
Apreciação do Prejuízo ao Contraditório e Ampla Defesa
10.	Verifica-se que não houve o transcurso de mais de dez anos desde o fato gerador sem que tenha havido a notificação dos responsáveis pela autoridade administrativa federal competente (art. 6º, inciso II, c/c art. 19 da IN/TCU 71/2012, modificada pela IN/TCU 76/2016) , uma vez que o fato gerador da irregularidade sancionada ocorreu em 28/7/2011, e os responsáveis foram notificados sobre as irregularidades pela autoridade administrativa competente conforme abaixo:
10.1.	Fundação José Américo - FJA, por meio dos ofícios acostados à peça 4 (p.8, 11 e 14, 36 recebidos respectivamente em 1/7/2013, 14/1/2014 e 9/7/2015, 24/2/2016 conforme ARs (peça 4, p.10, 12 e 15 40) .
10.2.	Eugênio Paccelli Trigueiro Pereira, por meio do ofício acostado à peça 4, p.26, recebido em 25/2/2016, conforme AR (peça 4, p.30) .
10.3.	Sérgio Roberto Martins de Carvalho Santiago, por meio do ofício acostado à peça 4, p.62, recebido em 19/7/2016, conforme AR (peça 4, p.68) .
10.4.	Roberto Maia Cavalcanti, por meio dos ofícios acostados à peça 4, p.41 e 75, recebidos respectivamente em 30/6/2016 e 1/72016, conforme ARs (peça 4, p.47 e 80) .
10.5.	Boanerges Félix da Silva, por meio do ofício acostado à peça 4, p.48, recebido em 30/6/2016, conforme AR (peça 4, p.54) .
10.6.	Em 13/7/2016 a Finep também procedeu à notificação dos responsáveis Fundação José Américo, Eugênio Paccelli Trigueiro Pereira, Boanerges Félix da Silva, Roberto Maia Cavalcanti, e Sérgio Roberto Martins de Carvalho Santiago por meio do Edital de Notificação 16/2016, publicado no DOU (peça 4, p.85) .
10.7.	A responsável Kênia Samara Farias Quirino não foi notificada até o momento de instauração da tomada de contas especial em sua fase interna.
Valor de Constituição da TCE 	
11.	Verifica-se, ainda, que o valor atualizado do débito apurado (sem juros) é superior ao limite mínimo de R$ 100.000,00, na forma estabelecida conforme os arts. 6º, inciso I, e 19 da IN/TCU 71/2012, modificada pela IN/TCU 76/2016. 
OUTROS PROCESSOS/DÉBITOS NOS SISTEMAS DO TCU COM OS MESMOS RESPONSÁVEIS
12.	Informa-se que foram encontrados débitos imputáveis aos responsáveis em outros processos em tramitação no Tribunal:
	Fundação José Américo; 
Eugênio Paccelli Trigueiro Pereira;
*todos os processos abertos
	Processo 011.449/2018-7	 - TCE - Irregularidades na execução do Convênio UFPB/FJA nº 210/2006, Siafi 579594.
Processo 036.372/2018-8	 - TCE	 - instaurada pela FINEP em razão da omissão no dever de prestar contas do Convênio n° 2656/2009.
Processo 004.855/2018-3	 - TCE	 - em razão da impugnação total de despesas do Convênio Nº 213/2006 - UFPB/FJA.
Processo 013.722/2016-6	 - TCE	 - Omissão das contas do Convênio. 1554/2010 - FINEP/ Ministério da Ciência, Tecnologia e Inovação - MCTI - SIAFI 666443.
Processo 009.452/2016-8	 - TCE	 - Irregularidades no Convênio. 224/2007 - UFPB - SIAFI 601528.
Processo 004.871/2016-2	 - TCE	 - Irregularidades. no Convênio nº 209/2006 - FJA/UFPB - SIAFI 579603.
Processo 003.889/2016-5	 - TCE	 - Irregularidades no Convênio nº 232/2007 - UFPB - SIAFI 601537.
Processo 033.124/2015-9	 - TCE	 - Irregularidades no Convênio nº 220/2007 - UFPB - SIAFI 601847.
Processo 023.182/2015-6	 - TCE	 - Irregularidades no Convênio nº CV-UFPB nº 223/2007 - SIAFI 601523.
Processo 030.934/2015-0	 - TCE	 - Irregularidades no Convênio nº 240/2007 - UFPB - SIAFI 601199.
Processo 029.349/2015-0	 - TCE	 - Irregularidades no Convênio nº 222/2007 - UFPB - SIAFI  601516.
Processo 033.326/2015-0	 - TCE	 - Irregularidades no Convênio nº 219/2007 - UFPB - SIAFI 601846.
Processo 000.680/2015-0	 - TCE	 - Irregularidades no Contrato de Prestação de Serviços nº 02/2010-UFPB/Ministério da Educação.
Processo 020.699/2015-8	 - TCE	 - Irregularidades no Convênio nº 233/2007 - UFPB - SIAFI 601615.
Processo 012.010/2015-4	 - TCE	 - Irregularidades no Convênio nº 228/2007 - UFPB - SIAFI 601530.
Processo 020.631/2015-4	 - TCE	 - Irregularidades no Convênio nº 227/2007 - UFPB - SIAFI 601701.
Processo 027.949/2014-1	 - TCE	 - Irregularidades no Contrato nº 04/2010 - UFPB.
Processo 028.241/2014-2	 - TCE	 - Irregularidades no Contrato nº 01/2010 - UFPB.
Processo 027.828/2014-0	 - TCE	 - Irregularidades no Contrato nº 03/2010 - UFPB.

	Roberto Maia Cavalcanti
* todos os processos abertos
	Processo 036.372/2018-8	 - TCE	 - em razão da omissão no dever de prestar contas do Convênio n° 2656/2009.
Processo 004.871/2016-2	 - TCE	 - Irregularidades no Convênio nº 209/2006 - FJA/UFPB/ SIAFI 579603.
Processo 013.722/2016-6	 - TCE	 - Omissão das contas do Conv. 1554/2010 - FINEP/ Ministério da Ciência, Tecnologia e Inovação - MCTI - SIAFI 666443
Processo 030.934/2015-0	 - TCE	 - Irregularidades no Convênio nº 240/2007 - UFPB - SIAFI 601199.
Processo 000.680/2015-0	 - TCE	 - Irregularidades no Contrato de Prestação de Serviços nº 02/2010 -UFPB.
Processo 012.010/2015-4	 - TCE	 - Irregularidades no Convênio nº 228/2007 - UFPB - SIAFI 601530.
Processo 027.828/2014-0	 - TCE	 - Irregularidades no Contrato nº 03/2010 - UFPB
Processo 027.949/2014-1	 - TCE	 - Irregularidades no Contrato nº 04/2010 - UFPB
Processo 028.241/2014-2	 - TCE	 -	Irregularidades no Contrato nº 01/2010 - UFPB

	Boanerges Félix da Silva
Sérgio Roberto Martins de Carvalho Santiago
* todos os processos abertos
	Processo 013.722/2016-6	 - TCE	 - Omissão das contas do Convênio 1554/2010 - FINEP/ Ministério da Ciência, Tecnologia e Inovação - MCTI - SIAFI 666443

EXAME TÉCNICO			 
Instrução inicial
13.	Na instrução anterior (peça 12) verificou-se que Fundação José Américo - FJA (08.667.750/0001-23) , Eugênio Paccelli Trigueiro Pereira (XXX.996.854-XX) , Boanerges Félix da Silva (XXX.703.084-XX) , Roberto Maia Cavalcanti (XXX.812.684-XX) , Sérgio Roberto Martins de Carvalho Santiago (XXX.099.264-XX) e Kênia Samara Farias Quirino (XXX.627.494-XX) eram as pessoas responsáveis pela gestão e execução dos recursos federais recebidos por meio do Convênio 01.11.0118.00, tendo o prazo final para apresentação da prestação de contas expirado em 13/6/2015.
13.1.	Entretanto, foi afastada a responsabilidade de Eugênio Paccelli Trigueiro Pereira em razão deste ter exercido o cargo de diretor executivo da Fundação José Américo no período de 14/4/2011 a 26/10/2012, sendo que o fato gerador da irregularidade apontada - a omissão no dever de prestar contas - ocorreu em 13/6/2015, portanto fora do período temporal de sua gestão.
14.	Verifica-se que foi dada oportunidade de defesa aos agentes responsabilizados na fase interna, em obediência aos princípios constitucionais que asseguram o direito ao contraditório e à ampla defesa (art. 5º, inciso LV, da Constituição Federal) , conforme detalhado no item 'Análise dos Pressupostos de Procedibilidade da IN/TCU 71/2012', subitem '	Prejuízo ao Contraditório e Ampla Defesa'.
15.	Entretanto, os responsáveis não apresentaram justificativas suficientes para elidir as irregularidades e não recolheram o montante devido aos cofres do Fundo Nacional de Desenvolvimento Científico e Tecnológico, razão pela qual suas responsabilidades devem ser mantidas.
16.	De acordo com as análises empreendidas na fase instrutória, as irregularidades descritas no relatório do tomador, bem como as respectivas condutas identificadas, que deram origem a esta TCE, foram descritas da forma que se segue:
16.1.	Irregularidade 1: não comprovação da boa e regular aplicação dos recursos federais repassados a Fundação José Américo - FJA (08.667.750/0001-23) , em face da omissão no dever de prestar contas técnica e financeira dos valores transferidos, no âmbito do Convênio 01.11.0118.00 firmado para execução do projeto 'REDE PARAIBANA DE EXTENSÃO TECNOLÓGICA', no período de 29/4/2011 a 14/4/2015, cujo prazo encerrou-se em 13/6/2015.
16.1.1.	Fundamentação para o encaminhamento: 
16.1.1.1.	Como restou caracterizada a omissão no dever de prestar contas, também se verificou a não comprovação da boa e regular aplicação dos recursos objeto deste processo.
16.1.1.2.	Nesse diapasão, cabe ressaltar que é pacífica a jurisprudência deste Tribunal no sentido de que compete ao gestor o ônus de provar a aplicação regular dos recursos que lhe foram confiados (Acórdão 974/2018-TCU-Plenário - Relator Min. Bruno Dantas; Ac. 511/2018 - Plenário - Relator Min. Aroldo Cedraz; Ac. 3875/2018 -1ª. Câmara - Relator Min. Vital Do Rêgo; Ac. 1983/2018  - 1ª. Câmara - Relator Min. Bruno Dantas; Ac. 1294/2018 - 1ª. Câmara - Relator Min. Bruno Dantas; Ac. 3200/2018 - 2ª. Câmara - Relator Min. Aroldo Cedraz) ; Ac. 2512/2018 - 2ª. Câmara - Relator Min. Aroldo Cedraz; Ac. 2384/2018 - 2ª. Câmara - Relator Min. José Múcio Monteiro) ; Ac. 2014/2018 - 2ª. Câmara - Relator Min. Aroldo Cedraz; Ac. 901/2018 - 2ª. Câmara  Relator Min. José Múcio Monteiro) .
16.1.1.3.	Evidências da irregularidade: Convênio 01.11.0118.00 (peça 3, p.48-63) , Relatório de Visita e Acompanhamento (peça 3, p. 138-141) , Notificações para envio da prestação de contas final (peça 4, p.1-85) .
16.1.1.4.	Normas infringidas: Constituição Federal (art. 70, parágrafo único) , Lei 8.443/92 (art. 8° c/c art. 16, inc. III, alínea 'a') , Decreto-lei 200/1967 (art. 93) , Lei 8.429/1992 (art. 11, inc. VI) , Decreto 93.872/1986 (arts. 66, 145 e 148) e Convênio 01.11.0118.00 (Parte II, Cláusula Segunda, item 2.2, inciso IV e item 2.3, inc. I e Cláusula Sétima, item 7.1 e 7.3) .
16.1.2.	Débitos relacionados aos responsáveis Fundação José Américo - FJA (08.667.750/0001-23) , Boanerges Félix da Silva (XXX.703.084-XX) , Roberto Maia Cavalcanti (XXX.812.684-XX) , Sérgio Roberto Martins de Carvalho Santiago (XXX.099.264-XX) e Kênia Samara Farias Quirino (XXX.627.494-XX) :
	Data de ocorrência
	Valor histórico (R$) 

	28/7/2011
	408.668,38

                   Valor atualizado do débito (sem juros) em 7/7/2020: R$ 653.992,0116.1.3.	Cofre credor: Fundo Nacional de Desenvolvimento Científico e Tecnológico.
16.1.4.	Responsável: Fundação José Américo - FJA (08.667.750/0001-23) .
16.1.4.1.	Conduta: não comprovar a boa e regular aplicação dos recursos federais recebidos, em face da omissão no dever de prestar contas técnica e financeira dos valores transferidos, no âmbito do Convênio 01.11.0118.00 firmado para execução do projeto 'REDE PARAIBANA DE EXTENSÃO TECNOLÓGICA', quando estava obrigado a apresentar a prestação de contas até 13/6/2015.
16.1.4.2.	Nexo de causalidade: a conduta descrita impediu o estabelecimento do nexo causal entre as possíveis despesas efetuadas com os recursos recebidos, no âmbito do instrumento em questão, no período de 29/4/2011 a 14/4/2015.
16.1.4.3.	Culpabilidade: não há excludentes de ilicitude, de culpabilidade e de punibilidade; é razoável supor que os responsáveis pela administração da pessoa jurídica tinham consciência da ilicitude de sua conduta, sendo-lhes exigível conduta diversa da praticada, qual seja, comprovar a boa e regular aplicação dos recursos federais transferidos, por meio da apresentação da prestação de contas no prazo e forma devidos.
16.1.5.	Responsável: Boanerges Félix da Silva (XXX.703.084-XX) .
16.1.5.1.	Conduta: na condição de diretor executivo da Fundação José Américo, não comprovar a boa e regular aplicação dos recursos federais recebidos, em face da omissão no dever de prestar contas técnica e financeira dos valores transferidos, no âmbito do Convênio 01.11.0118.00 firmado para execução do projeto 'REDE PARAIBANA DE EXTENSÃO TECNOLÓGICA', quando estava obrigado a apresentar a prestação de contas até 13/6/2015.
16.1.5.2.	Nexo de causalidade: a conduta descrita impediu o estabelecimento do nexo causal entre as possíveis despesas efetuadas com os recursos recebidos, no âmbito do instrumento em questão, no período de 29/4/2011 a 14/4/2015.
16.1.5.3.	Culpabilidade: não há excludentes de ilicitude, de culpabilidade e de punibilidade; é razoável supor que o responsável tinha consciência da ilicitude de sua conduta, sendo-lhe exigível conduta diversa da praticada, qual seja, comprovar a boa e regular aplicação dos recursos federais transferidos, por meio da apresentação da prestação de contas no prazo e forma devidos. 
16.1.6.	Responsável: Roberto Maia Cavalcanti (XXX.812.684-XX) .
16.1.6.1.	Conduta: na condição de diretor adjunto da Fundação José Américo, não comprovar a boa e regular aplicação dos recursos federais recebidos, em face da omissão no dever de prestar contas técnica e financeira dos valores transferidos, no âmbito do Convênio 01.11.0118.00 firmado para execução do projeto 'REDE PARAIBANA DE EXTENSÃO TECNOLÓGICA', quando estava obrigado a apresentar a prestação de contas até 13/6/2015.
16.1.6.2.	Nexo de causalidade: a conduta descrita impediu o estabelecimento do nexo causal entre as possíveis despesas efetuadas com os recursos recebidos, no âmbito do instrumento em questão, no período de 29/4/2011 a 14/4/2015.
16.1.6.3.	Culpabilidade: não há excludentes de ilicitude, de culpabilidade e de punibilidade; é razoável supor que o responsável tinha consciência da ilicitude de sua conduta, sendo-lhe exigível conduta diversa da praticada, qual seja, comprovar a boa e regular aplicação dos recursos federais transferidos, por meio da apresentação da prestação de contas no prazo e forma devidos. 
16.1.7.	Responsável: Sérgio Roberto·Martins de Carvalho Santiago (XXX.099.264-XX) .
16.1.7.1.	Conduta: na condição de ordenador de despesas do projeto, não comprovar a boa e regular aplicação dos recursos federais recebidos, em face da omissão no dever de prestar contas técnica e financeira dos valores transferidos, no âmbito do Convênio 01.11.0118.00 firmado para execução do projeto 'REDE PARAIBANA DE EXTENSÃO TECNOLÓGICA', quando estava obrigado a apresentar a prestação de contas até 13/6/2015.
16.1.7.2.	Nexo de causalidade: a conduta descrita impediu o estabelecimento do nexo causal entre as possíveis despesas efetuadas com os recursos recebidos, no âmbito do instrumento em questão, no período de 29/4/2011 a 14/4/2015.
16.1.7.3.	Culpabilidade: não há excludentes de ilicitude, de culpabilidade e de punibilidade; é razoável supor que o responsável tinha consciência da ilicitude de sua conduta, sendo-lhe exigível conduta diversa da praticada, qual seja, comprovar a boa e regular aplicação dos recursos federais transferidos, por meio da apresentação da prestação de contas no prazo e forma devidos. 
16.1.8.	Responsável: Kênia Samara Farias Quirino (XXX.627.494-XX) .
16.1.8.1.	Conduta: na condição de coordenadora do projeto, não comprovar a boa e regular aplicação dos recursos federais recebidos, em face da omissão no dever de prestar contas técnica e financeira dos valores transferidos, no âmbito do Convênio 01.11.0118.00 firmado para execução do projeto 'REDE PARAIBANA DE EXTENSÃO TECNOLÓGICA', quando estava obrigado a apresentar a prestação de contas até 13/6/2015.
16.1.8.2.	Nexo de causalidade: a conduta descrita impediu o estabelecimento do nexo causal entre as possíveis despesas efetuadas com os recursos recebidos, no âmbito do instrumento em questão, no período de 29/4/2011 a 14/4/2015.
16.1.8.3.	Culpabilidade: não há excludentes de ilicitude, de culpabilidade e de punibilidade; é razoável supor que a responsável tinha consciência da ilicitude de sua conduta, sendo-lhe exigível conduta diversa da praticada, qual seja, comprovar a boa e regular aplicação dos recursos federais transferidos, por meio da apresentação da prestação de contas no prazo e forma devidos. 
16.1.9.	Encaminhamento: citação.
16.2.	Irregularidade 2: não cumprimento do prazo originalmente estipulado para prestação de contas do Convênio 01.11.0118.00 firmado para execução do projeto 'REDE PARAIBANA DE EXTENSÃO TECNOLÓGICA', cujo prazo encerrou-se em 13/6/2015.
16.2.1.	Fundamentação para o encaminhamento: 
16.2.1.1.	A omissão no dever de prestar contas no prazo devido configura grave infração à norma legal, nos termos do art. 8º da Lei 8.443/1992, bem como do art. 84 do Decreto-Lei 200/1967. Aliás, a inobservância do dever formal de prestar contas atenta contra o art. 70, parágrafo único, da Constituição Federal.
16.2.1.2.	Assim, cabe ao gestor desincumbir-se desse dever jurídico apresentando formalmente toda a documentação exigida pela legislação a título de prestação de contas, em conformidade com o princípio da continuidade administrativa. 
16.2.1.3.	Deixar de prestar contas quando se está obrigado a fazê-lo, no prazo e forma estabelecidos pela legislação, constitui irregularidade grave, nos termos da lei e da jurisprudência do TCU (Acórdão 6897/2018 - 2ª. Câmara, Relator: Aroldo Cedraz; Acórdão 6730/2018 - 1ª. Câmara, Relator: Benjamin Zymler; Acórdão 2628/2004 - 1ª. Câmara, Relator: Augusto Sherman; Acórdão 5770/2009 - 1ª. Câmara, Relator: Walton Alencar Rodrigues) .
16.2.2.	Evidências da irregularidade: Convênio 01.11.0118.00 (peça 3, p.48-63) , Relatório de Visita e Acompanhamento (peça 3, p. 138-141) , Notificações para envio da prestação de contas final (peça 4, p.1-85) .
16.2.3.	Normas infringidas: Constituição Federal (art. 70, parágrafo único) , Lei 8.443/92 (art. 8° c/c art. 16, inc. III, alínea 'a') , Decreto-lei 200/1967 (art. 93) , Lei 8.429/1992 (art. 11, inc. VI) , Decreto 93.872/1986 (arts. 66, 145 e 148) e Convênio 01.11.0118.00 (Parte II, Cláusula Segunda, item 2.2, inciso IV e item 2.3, inc. I e Cláusula Sétima, item 7.1 e 7.3) .
16.2.4.	Responsável: Boanerges Félix da Silva (XXX.703.084-XX) .
16.2.4.1.	Conduta: descumprir o prazo originalmente estipulado para prestação de contas dos recursos federais recebidos à conta do instrumento em questão, o qual se encerrou em 13/6/2015.
16.2.4.2.	Nexo de causalidade: a conduta descrita constituiu grave infração ao dever jurídico de prestar contas dos recursos federais recebidos.
16.2.4.3.	Culpabilidade: não há excludentes de ilicitude, de culpabilidade e de punibilidade; é razoável supor que o responsável tinha consciência da ilicitude de sua conduta, sendo-lhe exigível conduta diversa da praticada, qual seja, desincumbir-se do seu dever por meio da apresentação da prestação de contas no prazo e forma devidos. 
16.2.5.	Responsável: Roberto Maia Cavalcanti (XXX.812.684-XX) .
16.2.5.1.	Conduta: descumprir o prazo originalmente estipulado para prestação de contas dos recursos federais recebidos à conta do instrumento em questão, o qual se encerrou em 13/6/2015.
16.2.5.2.	Nexo de causalidade: a conduta descrita constituiu grave infração ao dever jurídico de prestar contas dos recursos federais recebidos.
16.2.5.3.	Culpabilidade: não há excludentes de ilicitude, de culpabilidade e de punibilidade; é razoável supor que o responsável tinha consciência da ilicitude de sua conduta, sendo-lhe exigível conduta diversa da praticada, qual seja, desincumbir-se do seu dever por meio da apresentação da prestação de contas no prazo e forma devidos. 
16.2.6.	Responsável: Sérgio Roberto Martins de Carvalho Santiago (XXX.099.264-XX) .
16.2.6.1.	Conduta: descumprir o prazo originalmente estipulado para prestação de contas dos recursos federais recebidos à conta do instrumento em questão, o qual se encerrou em 13/6/2015.
16.2.6.2.	Nexo de causalidade: a conduta descrita constituiu grave infração ao dever jurídico de prestar contas dos recursos federais recebidos.
16.2.6.3.	Culpabilidade: não há excludentes de ilicitude, de culpabilidade e de punibilidade; é razoável supor que o responsável tinha consciência da ilicitude de sua conduta, sendo-lhe exigível conduta diversa da praticada, qual seja, desincumbir-se do seu dever por meio da apresentação da prestação de contas no prazo e forma devidos. 
16.2.7.	Responsável: Kênia Samara Farias Quirino (XXX.627.494-XX) .
16.2.7.1.	Conduta: descumprir o prazo originalmente estipulado para prestação de contas dos recursos federais recebidos à conta do instrumento em questão, o qual se encerrou em 13/6/2015.
16.2.7.2.	Nexo de causalidade: a conduta descrita constituiu grave infração ao dever jurídico de prestar contas dos recursos federais recebidos.
16.2.7.3.	Culpabilidade: não há excludentes de ilicitude, de culpabilidade e de punibilidade; é razoável supor que a responsável tinha consciência da ilicitude de sua conduta, sendo-lhe exigível conduta diversa da praticada, qual seja, desincumbir-se do seu dever por meio da apresentação da prestação de contas no prazo e forma devidos. 
16.2.8.	Encaminhamento: audiência.
17.	Em razão das irregularidades apontadas encontrarem-se devidamente demonstradas, propôs-se, em instrução inicial (peça 12) a citação dos responsáveis Fundação José Américo, Boanerges Félix da Silva, Roberto Maia Cavalcanti, Sérgio Roberto Martins de Carvalho Santiago e Kênia Samara Farias Quirino, para apresentarem alegações de defesa e/ou recolherem o valor total do débito quantificado e a audiência dos responsáveis Boanerges Félix da Silva, Roberto Maia Cavalcanti, Sérgio Roberto Martins de Carvalho Santiago e Kênia Samara Farias Quirino, para apresentarem razões de justificativa em relação à irregularidade descrita anteriormente.
18.	A proposta foi acolhida pelos dirigentes da SecexTCE, tendo a unidade técnica se pronunciado em 8/7/2020 pela citação e audiência dos responsáveis (peças 13-14) .
19.	Em cumprimento ao pronunciamento da unidade foram expedidas as devidas comunicações processuais, conforme a seguir:
	Responsável: Fundação José Américo - Ofício 35198/2020-TCU/Seproc, de 9/7/2020 e Ofício 47522/2020-TCU/Seproc, de 3/9/2020 (peças 23 e 38) retornaram com aviso de 'Mudou-se'; Edital 1630/2020-TCU/Seproc, de 23/9/2020 (peça 41) ; e Ofício 9198/2021-TCU/Seproc, de 9/3/2021 (peça 49) , o qual retornou com ciência em 13/4/2021 indicando o recebimento por Ana Paula da Cruz Carvalho (peça 50) ;
	Responsável: Boanerges Félix da Silva - Ofício 35199/2020-TCU/Seproc, de 9/7/2020 (peça 29) , o qual retornou com ciência em 5/8/2020 indicando o recebimento por Rafael de Jesus Rocha (peça 46) ; Ofícios 35200 e 35201/2020-TCU/Seproc, de 9/7/2020 (peças 24 e 25) devolvidos, sem ciência, pela empresa de Correios (peças 32 e 33) ; e Ofício 47530/2020-TCU/Seproc, de 3/9/2020 (peça 40) , o qual retornou com ciência em 14/10/2020 indicando o recebimento por Rafael de J. Rocha (peça 47) ;
	Responsável: Roberto Maia Cavalcanti - Ofício 35202/2020-TCU/Seproc, de 9/7/2020 (peça 28) , o qual retornou com ciência em 17/7/2020 indicando o recebimento por Adryana de O. Cavalcanti (peça 31) ;
	Responsável: Sérgio Roberto Martins de Carvalho Santiago - Ofício 35203/2020-TCU/Seproc, de 9/7/2020 (peça 27) , o qual retornou com ciência em 20/7/2020 indicando o recebimento pelo próprio responsável (peça 30) ;
	Responsável: Kenia Samara Farias Quirino - Ofício 35205/2020-TCU/Seproc, de 9/7/2020 (peça 26) , o qual retornou com ciência em 21/7/2020 indicando o recebimento por Isabel Farias (peça 35) .
20.	Conforme Despacho de Conclusão das Comunicações Processuais (peça 51) , as providências inerentes às comunicações processuais foram concluídas.
21.	Transcorrido o prazo regimental, todos os responsáveis permaneceram silentes, devendo ser considerados revéis, nos termos do art. 12, § 3º, da Lei 8.443/1992.
22.	Dessa forma, entende-se que a Tomada de Contas Especial se encontra apta para que o Tribunal se pronuncie quanto ao seu mérito.
Da validade das notificações
23.	Preliminarmente, cumpre tecer breves considerações sobre a forma como são realizadas as comunicações processuais no TCU. A esse respeito, destacam-se o art. 179, do Regimento Interno do TCU (Resolução 155, de 4/12/2002) e o art. 4º, inciso III, § 1º, da Resolução TCU 170, de 30 de junho de 2004, in verbis:
		Art. 179. A citação, a audiência ou a notificação, bem como a comunicação de diligência, far-se-ão:
	I - mediante ciência da parte, efetivada por servidor designado, por meio eletrônico, fac-símile, telegrama ou qualquer outra forma, desde que fique confirmada inequivocamente a entrega da comunicação ao destinatário;
	II - mediante carta registrada, com aviso de recebimento que comprove a entrega no endereço do destinatário;
	III - por edital publicado no Diário Oficial da União, quando o seu destinatário não for localizado
	(.) 
	Art. 3º As comunicações serão dirigidas ao responsável, ou ao interessado, ou ao dirigente de órgão ou entidade, ou ao representante legal ou ao procurador constituído nos autos, com poderes expressos no mandato para esse fim, por meio de:
	I - correio eletrônico, fac-símile ou telegrama;
	II - servidor designado;
	III - carta registrada, com aviso de recebimento;
	IV - edital publicado no Diário Oficial da União, quando o seu destinatário não for localizado, nas hipóteses em que seja necessário o exercício de defesa.
	Art. 4º. Consideram-se entregues as comunicações:
	I - efetivadas conforme disposto nos incisos I e II do artigo anterior, mediante confirmação da ciência do destinatário;
	II - realizadas na forma prevista no inciso III do artigo anterior, com o retorno do aviso de recebimento, entregue comprovadamente no endereço do destinatário;
	III - na data de publicação do edital no Diário Oficial da União, quando realizadas na forma prevista no inciso IV do artigo anterior.
	§ 1º O endereço do destinatário deverá ser previamente confirmado mediante consulta aos sistemas disponíveis ao Tribunal ou a outros meios de informação, a qual deverá ser juntada ao respectivo processo.
24.	Bem se vê, portanto, que a validade da citação via postal não depende de que o aviso de recebimento seja assinado pelo próprio destinatário da comunicação, o que dispensa, no caso em tela, a entrega do AR em 'mãos próprias'. A exigência da norma é no sentido de o Tribunal verificar se a correspondência foi entregue no endereço correto, residindo aqui a necessidade de certeza inequívoca.
25.	Não é outra a orientação da jurisprudência do TCU, conforme se verifica dos julgados a seguir transcritos:
	'São válidas as comunicações processuais entregues, mediante carta registrada, no endereço correto do responsável, não havendo necessidade de que o recebimento seja feito por ele próprio.' (Acórdão 3648/2013-TCU-Segunda Câmara, Relator Min. José Jorge) ;
	'É prescindível a entrega pessoal das comunicações pelo TCU, razão pela qual não há necessidade de que o aviso de recebimento seja assinado pelo próprio destinatário. Entregandose a correspondência no endereço correto do destinatário, presume-se o recebimento da citação.' (Acórdão 1019/2008-TCU-Plenário, Relator Min. Benjamin Zymler) ;
	'As comunicações do TCU, inclusive as citações, deverão ser realizadas mediante Aviso de Recebimento - AR, via Empresa Brasileira de Correios e Telégrafos, bastando para sua validade que se demonstre que a correspondência foi entregue no endereço correto.' (Acórdão 1526/2007-TCU-Plenário, Relator Min. Aroldo Cedraz) .
26.	A validade do critério de comunicação processual do TCU foi referendada pelo Supremo Tribunal Federal, nos termos do julgamento do MS-AgR 25.816/DF, por meio do qual se afirmou a desnecessidade da ciência pessoal do interessado, entendendo-se suficiente a comprovação da entrega do 'AR' no endereço do destinatário:
	'Ementa: agravo regimental. Mandado de segurança. Desnecessidade de intimação pessoal das decisões do tribunal de contas da união. art. 179 do regimento interno do TCU. Intimação do ato impugnado por carta registrada, iniciado o prazo do art. 18 da lei nº 1.533/51 da data constante do aviso de recebimento. Decadência reconhecida. Agravo improvido.
27.	O envio de carta registrada com aviso de recebimento está expressamente enumerado entre os meios de comunicação de que dispõe o Tribunal de Contas da União para proceder às suas intimações.
28.	O inciso II do art. 179 do Regimento Interno do TCU é claro ao exigir apenas a comprovação da entrega no endereço do destinatário, bastando o aviso de recebimento simples.
Da revelia dos responsáveis
29.	No caso vertente, a citação de cada um dos responsáveis (Fundação José Américo, Boanerges Félix da Silva, Roberto Maia Cavalcanti, Sérgio Roberto Martins de Carvalho Santiago e Kênia Samara Farias Quirino) se deu em endereços provenientes de pesquisas de endereços realizadas pelo TCU (vide Despacho de Conclusão de Comunicações Processuais, peça 51) ) . A entrega dos ofícios citatórios nesses endereços ficou comprovada conforme detalhamento anterior.
30.	Nos processos do TCU, a revelia não leva à presunção de que seriam verdadeiras todas as imputações levantadas contra os responsáveis, diferentemente do que ocorre no processo civil, em que a revelia do réu opera a presunção da verdade dos fatos narrados pelo autor (Acórdão 1009/2018-TCU-Plenário, Relator Min. Bruno Dantas; 2369/2013 - TCU - Plenário, Relator Min. Benjamin Zymler e 2449/2013 - TCU - Plenário, Relator Min. Benjamin Zymler) . Dessa forma, a avaliação da responsabilidade do agente não pode prescindir da prova existente no processo ou para ele carreada.
31.	Ao não apresentar sua defesa, os responsáveis deixaram de produzir prova da regular aplicação dos recursos sob sua responsabilidade, em afronta às normas que impõem aos gestores públicos a obrigação legal de, sempre que demandados pelos órgãos de controle, apresentar os documentos que demonstrem a correta utilização das verbas públicas, a exemplo do contido no art. 93 do Decreto-Lei 200/1967: 'Quem quer que utilize dinheiros públicos terá de justificar seu bom e regular emprego na conformidade das leis, regulamentos e normas emanadas das autoridades administrativas competentes.'
32.	Mesmo as alegações de defesa não sendo apresentadas, considerando o princípio da verdade real que rege esta Corte, procurou-se buscar, em manifestações dos responsáveis na fase interna desta Tomada de Contas Especial, se havia algum argumento que pudesse ser aproveitado a seu favor, o que não ocorreu.
33.	Em se tratando de processo em que a parte interessada não se manifestou acerca das irregularidades imputadas, não há elementos para que se possa efetivamente aferir e reconhecer a ocorrência de boa-fé na conduta dos responsáveis, podendo este Tribunal, desde logo, proferir o julgamento de mérito pela irregularidade das contas, conforme os termos dos §§ 2º e 6º do art. 202 do Regimento Interno do TCU. (Acórdão 2064/2011-TCU-Primeira Câmara (relator Min. Ubiratan Aguiar) , 6.182/2011-TCU-1ª Câmara (relator Min. Weber de Oliveira) , 4.072/2010-TCU-1ª Câmara (Relator Min. Valmir Campelo) , 1.189/2009-TCU-1ª Câmara (Relator Min. Marcos Bemquerer) , 731/2008-TCU-Plenário (Relator Min. Aroldo Cedraz) .
34.	Dessa forma, os responsáveis Fundação José Américo, Boanerges Félix da Silva, Roberto Maia Cavalcanti, Sérgio Roberto Martins de Carvalho Santiago e Kênia Samara Farias Quirino devem ser considerados revéis, nos termos do art. 12, § 3º, da Lei 8.443/1992, devendo as contas serem julgadas irregulares, condenando-os ao débito apurado e aplicando-lhes a multa prevista no art. 57 da Lei 8.443/1992.
Cumulatividade de multas 
35.	Quanto à possibilidade de aplicação cumulativa das multas dos arts. 57 e 58, inciso I, da Lei 8.443/1992, ainda que seja adequada a realização de citação e audiência do responsável, por força do disposto no art. 209, § 4º, do Regimento Interno do TCU, o Tribunal reconhece que existe relação de subordinação entre as condutas de 'não comprovação da aplicação dos recursos' e de 'omissão na prestação de contas', sendo a primeira consequência da segunda, o que enseja, na verificação das duas irregularidades, a aplicação da multa do art. 57, com o afastamento da multa do art. 58, inciso I, em atenção ao princípio da absorção (Acórdão 9579/2015-TCU-Segunda Câmara, Relator Min. Vital do Rêgo; Acórdão 2469/2019-TCU-Primeira Câmara, Relator Min. Augusto Sherman) .
36.	Conforme leciona Cezar Bitencourt (Tratado de Direito Penal: parte geral - 8ª Edição - São Paulo: Saraiva, 2003. Pg. 565) , na absorção, ' (...) a pena do delito mais grave absorve a pena do delito menos grave, que deve ser desprezada'. No caso concreto, a 'omissão no dever de prestar contas', embora seja uma irregularidade autônoma, funciona como fase ou meio para a consecução da 'não comprovação da aplicação dos recursos', havendo clara relação de interdependência entre essas condutas. Dessa forma, recaindo as duas ocorrências num mesmo gestor, deve prevalecer a pena do delito mais grave, qual seja, a multa do art. 57, da Lei 8.443/1992.
37.	Assim, na mesma linha decidida no Acórdão 12676/2019-TCU-Segunda Câmara (rel. min, Aroldo Cedraz) , propõe-se deixar de aplicar a multa do art. 58, inc. I, da Lei 8443/1992, e esclarecer ao responsável que, caso se demonstre, por via recursal, a correta aplicação dos recursos, mas não se justifique a omissão na prestação de contas, o débito poderá ser afastado, entretanto permanecerá a irregularidade das contas, dando ensejo à aplicação da multa prevista no art. 58, inciso I, da Lei 8.443/1992.
Prescrição da Pretensão Punitiva
38.	Vale ressaltar que a pretensão punitiva do TCU, conforme Acórdão 1441/2016-TCU-Plenário, Relator: Benjamin Zymler, que uniformizou a jurisprudência acerca dessa questão, subordina-se ao prazo geral de prescrição indicado no art. 205 do Código Civil, que é de dez anos, contado da data de ocorrência da irregularidade sancionada, nos termos do art. 189 do Código Civil, sendo este prazo interrompido pelo ato que ordenar a citação, a audiência ou a oitiva dos responsáveis.
39.	No caso em exame, verifica-se a inocorrência da prescrição da pretensão punitiva, uma vez que a irregularidade sancionada se deu em 13/6/2015, prazo máximo no qual deveria ter sido feita a prestação de contas, e o ato de ordenação da citação ocorreu em 8/7/2020 (pronunciamento da unidade, peça 14) , portanto há menos de dez anos.
40.	Caso fosse considerada em relação à data de transferência dos recursos - 28/7/2011 - também não haveria a prescrição da pretensão punitiva.
CONCLUSÃO
41.	Em face da análise promovida na seção Exame Técnico, propõe-se excluir o Sr. Eugênio Paccelli Trigueiro Pereira da relação processual, considerando que seu período de gestão foi anterior à ocorrência das irregularidades.
42.	Verifica-se que os responsáveis não lograram comprovar a boa e regular aplicação dos recursos, e, instados a se manifestar, optaram pelo silêncio, configurando a revelia, nos termos do § 3º, do art. 12, da Lei 8.443/1992. Ademais, inexistem nos autos elementos que demonstrem a boa-fé dos responsáveis ou a ocorrência de outras excludentes de culpabilidade.
43.	Verifica-se também que não houve a prescrição da pretensão punitiva, conforme análise já realizada.
44.	Tendo em vista que não constam dos autos elementos que permitam reconhecer a boa-fé dos responsáveis, sugere-se que as suas contas sejam julgadas irregulares, nos termos do art. 202, § 6º, do Regimento Interno do TCU, com a imputação do débito atualizado monetariamente e acrescido de juros de mora, nos termos do art. 202, § 1º do Regimento Interno do TCU, descontado o valor eventualmente recolhido, com a aplicação da multa prevista no art. 57 da Lei 8.443/1992.
45.	Conclui-se, por fim, por não propor a aplicação da multa do art. 58, inc. I, da Lei 8443/1992, e esclarecer aos responsáveis ouvidos em audiência que, caso se demonstre, por via recursal, a correta aplicação dos recursos, mas não se justifique a omissão na prestação de contas, o débito poderá ser afastado, entretanto permanecerá a irregularidade das contas, dando ensejo à aplicação da multa prevista no art. 58, inciso I, da Lei 8.443/1992.
PROPOSTA DE ENCAMINHAMENTO
46.	Diante do exposto, submetem-se os autos à consideração superior, propondo:
a)	 considerar revéis os responsáveis Fundação José Américo - FJA (08.667.750/0001-23) , Boanerges Félix da Silva (XXX.703.084-XX) , Roberto Maia Cavalcanti (XXX.812.684-XX) , Sérgio Roberto Martins de Carvalho Santiago (XXX.099.264-XX) e Kênia Samara Farias Quirino (XXX.627.494-XX) , para todos os efeitos, dando-se prosseguimento ao processo, com fulcro no art. 12, § 3º, da Lei 8.443/1992;
b)	 excluir Eugênio Paccelli Trigueiro Pereira (XXX.996.854-XX) da presente relação processual;
c)	 julgar irregulares, nos termos dos arts. 1º, inciso I, 16, inciso III, alíneas 'b' e 'c', da Lei 8.443/1992, c/c os arts. 19 e 23, inciso III, da mesma Lei, as contas dos responsáveis Fundação José Américo - FJA (08.667.750/0001-23) , Boanerges Félix da Silva (XXX.703.084-XX) , Roberto Maia Cavalcanti (XXX.812.684-XX) , Sérgio Roberto Martins de Carvalho Santiago (XXX.099.264-XX) e Kênia Samara Farias Quirino (XXX.627.494-XX) , condenando-os ao pagamento das importâncias a seguir especificadas, atualizadas monetariamente e acrescidas dos juros de mora, calculadas a partir das datas discriminadas até a data da efetiva quitação do débito, fixando-lhes o prazo de quinze dias, para que comprovem, perante o Tribunal, o recolhimento das referidas quantias aos cofres do Tesouro Nacional, nos termos do art. 23, inciso III, alínea 'a', da citada lei, c/c o art. 214, inciso III, alínea 'a', do Regimento Interno do TCU:
	DATA DA OCORRÊNCIA
	VALOR ORIGINAL DOS DÉBITOS
 (R$) 

	28/7/2011
	408.668,38 

d)	 aplicar aos responsáveis Fundação José Américo - FJA (08.667.750/0001-23) , Boanerges Félix da Silva (XXX.703.084-XX) , Roberto Maia Cavalcanti (XXX.812.684-XX) , Sérgio Roberto Martins de Carvalho Santiago (XXX.099.264-XX) e Kênia Samara Farias Quirino (XXX.627.494-XX) , individualmente, a multa prevista no art. 57 da Lei 8.443/1992 c/c o art. 267 do Regimento Interno do TCU, fixando-lhes o prazo de quinze dias, a contar da notificação, para que comprovem, perante o Tribunal (art. 214, III, alínea 'a', do Regimento Interno do TCU) , o recolhimento da dívida aos cofres do Tesouro Nacional, atualizada monetariamente desde a data do acórdão que vier a ser proferido por este Tribunal até a data do efetivo recolhimento, se paga após o vencimento, na forma da legislação em vigor;
e)	 autorizar, desde logo, a cobrança judicial das dívidas, caso não atendidas as notificações, na forma do disposto no art. 28, inciso II, da Lei 8.443/1992;
f)	 autorizar, desde logo, se requerido, com fundamento no art. 26, da Lei 8.443, de 1992, c/c o art. 217, §§ 1º e 2º do Regimento Interno do TCU, o parcelamento da (s) dívida (s) em até 36 parcelas, incidindo, sobre cada parcela, corrigida monetariamente, os correspondentes acréscimos legais, fixando-lhe o prazo de quinze dias, a contar do recebimento da notificação, para comprovar, perante o Tribunal, o recolhimento da primeira parcela, e de trinta dias, a contar da parcela anterior, para comprovar os recolhimentos das demais parcelas, devendo incidir, sobre cada valor mensal, atualizado monetariamente, os juros de mora devidos, no caso do débito, na forma prevista na legislação em vigor, alertando os responsáveis de que a falta de comprovação do recolhimento de qualquer parcela importará o vencimento antecipado do saldo devedor, nos termos do § 2º do art. 217 do Regimento Interno deste Tribunal;
g)	esclarecer aos responsáveis Boanerges Félix da Silva (XXX.703.084-XX) , Roberto Maia Cavalcanti (XXX.812.684-XX) , Sérgio Roberto Martins de Carvalho Santiago (XXX.099.264-XX) e Kênia Samara Farias Quirino (XXX.627.494-XX) que, caso se demonstre, por via recursal, a correta aplicação dos recursos, mas não se justifique a omissão na prestação de contas, o débito poderá ser afastado, entretanto permanecerá a irregularidade das contas, dando ensejo à aplicação da multa prevista no art. 58, inciso I, da Lei 8.443/1992;
h)	 enviar cópia do Acórdão a ser prolatado à Procuradoria da República no Estado da Paraíba, nos termos do § 3º do art. 16 da Lei 8.443/1992, c/c o § 7º do art. 209 do Regimento Interno do TCU, para adoção das medidas cabíveis;
i)	 enviar cópia do Acórdão que vier a ser proferido à Financiadora de Estudos e Projetos - Finep e aos responsáveis, para ciência;
j)	 informar à Procuradoria da República no Estado da Paraíba, à Financiadora de Estudos e Projetos-Finep e aos responsáveis que a deliberação, acompanhada do Relatório e do Voto que a fundamenta, está disponível para a consulta no endereço www.tcu.gov.br/acordaos, além de esclarecer que, caso requerido, o TCU poderá fornecer sem custos as correspondentes cópias, de forma impressa;
k)	 informar à Procuradoria da República no Estado da Paraíba que, nos termos do parágrafo único do art. 62 da Resolução TCU 259/2014, os procuradores e membros do Ministério Público credenciados nesta Corte podem acessar os presentes autos de forma eletrônica e automática, ressalvados apenas os casos de eventuais peças classificadas como sigilosas, as quais requerem solicitação formal."
	É o relatório.

não há.

Procurador Marinus Eduardo De Vries Marsico.

TOMADA DE CONTAS ESPECIAL. AUSÊNCIA DE COMPROVAÇÃO DA BOA E REGULAR APLICAÇÃO DOS RECURSOS. CITAÇÃO. REVELIA DOS RESPONSÁVEIS. AUSÊNCIA DE PRESCRIÇÃO DA PRETENSÃO PUNITIVA E RESSARCITÓRIA. EXCLUSÃO DE UM RESPONSÁVEL DA RELAÇÃO PROCESSUAL DEVIDO SUA GESTÃO SER ANTERIOR À DATA DAS IRREGULARIDADES. CONTAS IRREGULARES DOS DEMAIS RESPONSÁVEIS. DÉBITO. MULTA.

TOMADA DE CONTAS ESPECIAL (TCE)

Secretaria de Controle Externo de Tomada de Contas Especial (SecexTCE).

Em exame tomada de contas especial instaurada pela Financiadora de Estudos e Projetos em desfavor de Fundação José Américo - FJA, Eugênio Paccelli Trigueiro Pereira, na condição de Diretor Executivo da entidade no período de 14/04/2011 a 26/10/2012, Boanerges Félix da Silva, na condição de Diretor Executivo da entidade no período de 05/12/2012 a 13/06/2015, Roberto Maia Cavalcanti, na condição de Diretor Adjunto da entidade, Sérgio Roberto Martins de Carvalho Santiago, na condição de Ordenador de Despesas, e Kênia Samara Farias Quirino, na condição de Coordenadora do Projeto, em razão da ausência de comprovação da boa e regular aplicação dos recursos do Convênio 01.11.0118.00 (peça 3, p. 48-63) .
2.	O referido convênio foi firmado entre a Financiadora de Estudos e Projetos - Finep e a Fundação José Américo - FJA, tendo como executores o Serviço Nacional de Aprendizagem Industrial, pelo Departamento Regional da Paraíba - SENAI/PB, a União Federal, pelo Ministério da Ciência e Tecnologia, através do Instituto Nacional do Semi-Árido - INSA, a Empresa Brasileira de Pesquisa Agropecuária, através do Centro Nacional de Pesquisa de Algodão - CNPA e o Instituto Federal de Educação, Ciência e Tecnologia da Paraíba - IFPB. O objeto do ajuste foi a execução do Projeto intitulado "REDE PARAIBANA DE EXTENSÃO TECNOLÓGICA".
3.	O Convênio 01.11.0118.00 foi firmado no valor de R$ 2.664.979,08, com vigência estipulada em 36 meses a partir da assinatura do convênio, cuja publicação no DOU ocorreu em 29/4/2011 (peça 3, p. 96) , e prazo para apresentação da prestação de contas em até 60 dias contados do término da vigência. Em 11/3/2014 foi publicada a prorrogação do prazo do convênio para 14/4/2015 e prazo para prestação de contas para 13/6/2015. Os repasses efetivos da União totalizaram R$ 408.668,38 (peça 3, p. 140) .
4.	Não houve encaminhamento de prestações de contas parcial e/ou final, apesar de reiteradas solicitações por parte da área de prestação de contas do órgão concedente (peça 4, p.8-85) , razão pela qual foi autuada a presente tomada de contas especial.
5.	No âmbito deste Tribunal, os responsáveis foram devidamente citados para apresentar alegações de defesa e razões de justificativas ante a omissão verificada. A entrega dos ofícios citatórios em seus endereços ficou comprovada nos autos. Contudo, todos os responsáveis permaneceram silentes, o que caracteriza suas revelias, nos termos do art. 12, § 3º, da Lei 8.443/1992.
6.	Mesmo as alegações de defesa não sendo apresentadas, considerando o princípio da verdade real que rege esta Corte, a Secretaria de Controle Externo de Tomada de Contas Especial (SecexTCE) buscou, em manifestações dos responsáveis na fase interna desta Tomada de Contas Especial, se havia algum argumento que pudesse ser aproveitado em seus benefícios.
7.	Entretanto, em se tratando de processo em que as partes interessadas não se manifestaram acerca das irregularidades imputadas, não há elementos para que se possa efetivamente aferir e reconhecer a ocorrência de boa-fé na conduta dos responsáveis, podendo este Tribunal, desde logo, proferir o julgamento de mérito pela irregularidade das contas, conforme os termos dos §§ 2º e 6º do art. 202 do Regimento Interno do TCU. 
8.	Em tempo, a unidade técnica afastou a responsabilidade de Eugênio Paccelli Trigueiro Pereira em razão deste ter exercido o cargo de diretor executivo da Fundação José Américo no período de 14/4/2011 a 26/10/2012, sendo que o fato gerador da irregularidade apontada - ausência de comprovação da boa e regular aplicação dos recursos - ocorreu em 13/6/2015, portanto fora do período temporal de sua gestão.
9.	Por fim, cabe registrar que, consoante análise empreendida pela SecexTCE, não foi caracterizada a prescrição da pretensão punitiva e ressarcitória.
10.	Sendo assim, acompanho as propostas da unidade técnica, cujos fundamentos adoto como minhas razões de decidir, as quais também contaram com a anuência do membro do Ministério Público junto a este Tribunal, no sentido de, em essência, excluir o Sr. Eugênio Paccelli Trigueiro Pereira da relação processual, considerando que seu período de gestão foi anterior à ocorrência das irregularidades, julgar irregulares as contas dos demais responsáveis, condenar-lhes ao pagamento de débito e lhes aplicar multa.
	Ante o exposto, VOTO por que este Colegiado aprove a minuta de acórdão que ora submeto à apreciação.
TCU, Sala das Sessões, em 26 de abril de 2022.
Ministro JOÃO AUGUSTO RIBEIRO NARDES 
Relator